臺灣高等法院臺南分院刑事裁定
110年度毒抗字第400號
抗  告  人
即  被  告  林榮峯




上列抗告人即被告因聲請觀察勒戒案件，不服臺灣臺南地方法院
110年度毒聲字第416號中華民國110年4月26日裁定（聲請案號：
臺灣臺南地方檢察署110年度聲觀字第340號；偵查案號：110年
度毒偵字第47號），提起抗告，本院裁定如下：
    主  文
抗告駁回。
    理  由
一、聲請意旨略以：被告甲○○基於施用第二級毒品甲基安非他命
    之犯意，於民國109年12月12日7時許，在其位於臺南市○區○
    ○○路0段00巷0弄00號000號房居所內，將甲基安非他命放入
    針筒內摻入食鹽水注射靜脈，及以將甲基安非他命置入玻璃
    球內燒烤吸食煙霧之方式，施用甲基安非他命1次，嗣於同
    日9時許，為警持原審法院核發之搜索票，至上址執行搜索
    而查獲，並扣得第二級毒品甲基安非他命3包（驗餘淨重2.4
    4公克、0.015公克、0.38公克）、注射針筒1支、吸食器1組
    、生理食鹽水5瓶等物。上揭事實，業據被告坦承不諱，且
    其為警查獲當時採尿送驗，結果呈毒品安非他命類陽性反應
    ，有臺南市政府警察局歸仁分局毒品案件尿液編號與姓名對
    照表、立人醫事檢驗所濫用藥物尿液檢驗報告各1紙附卷可
    稽，復有上開毒品、施用毒品器具扣案及高雄市立凱旋醫院
    濫用藥物成品檢驗鑑定書1紙在卷可佐，被告施用第二級毒
    品犯嫌堪以認定，爰依毒品危害防制條例（下稱毒品條例）
    第20條第1項及觀察勒戒處分執行條例第3項第1項規定，聲
    請裁定將被告送勒戒處所觀察、勒戒等語。
二、原裁定意旨略以：被告之自白核與事實相符，應可採信。被
    告於本案之前，雖曾因施用毒品案件經臺灣臺北地方檢察署
    （下稱臺北地檢署）檢察官以102年度毒偵字第713號為附命
    完成戒癮治療之緩起訴處分確定，並履行完成戒癮治療結案
    ，惟本案距前揭完成戒癮治療期間，已逾3年，被告於3年後
    再犯毒品條例第10條第2項本案施用第二級毒品罪，自應依
    前揭規定，令入勒戒處所觀察、勒戒，本件聲請並無不合，
    應予准許等語。
三、抗告意旨略以：
　㈠現行修正後毒品條例對於施用第一、二級毒品者，認係具有
    「病患性犯人」之特質，採行「觀察、勒戒」與「緩起訴之
     戒癮治療」並行之雙軌模式。而對於施用毒品者之觀察、
    勒戒，屬剝奪人身自由性質之刑事處分，已有實質上替代刑
     罰之效果，期間非短，對人身自由之限制與拘役、有期徒 
    刑等刑罰並無不同，是法院對於檢察官之聲請，並非不得 
    為適度之司法審查，以符合毒品條例第20條第1項規定所採 
    取之法官保留原則。承此，檢察官前開雙軌模式之裁量，並
    非漫無拘束，亦有一定界限，且基於權力分立之法治國原理
    ，檢察官選擇裁量之合法性，本應受法院之審查。如裁量踰
    越法所容許範圍或有裁量權濫用情形，亦為違法；裁量濫用
    者，形式上雖於授權範圍内行使權限，然如違反目的而悖於
    比例原則，仍須受司法審查。
　㈡被告無前科，素行良善，犯後坦承犯行，經此偵查程序，應
    知所警惕，而無再犯之虞。被告畢業於○○○○科技大學○○系，
    自103年6月10日起任職○○國際有限公司○○分公司，擔任○○○○
    ，有正當職業，被告兄、姐均已婚，現由被告扶養照護年邁
    無業之模範母親○○○，因母親患有脊椎脫落、腰薦椎神經根
    疾患，須仰賴家人協助如廁翻身、隨護照看，及陪同定期回
    診追蹤，遽令被告入所執行觀察勒戒，將使被告接觸前科累
    累之受勒戒人，恐對被告遠離毒品生活生反效果，母親亦將
    頓失所依。
　㈢被告現每週定期至○○市立○○醫院○○分院以替代療法門診進行
    戒癮治療，以期跳脫將來重複吸毒的循環與風險。被告平日
    熱心參與社會公益，前因債務問題，與日盛、富邦等諸間銀
    行協商，自95年間起即須按月定期返還欠債金額，遽令被告
    入勒戒處所執行，將使被告無法遵期清償債務，實攸關被告
    恐有違約之虞而對該諸多銀行負損害賠償責任，誠已關乎被
    告財產權之基本權利。為此，懇請對初犯之被告，改以赴醫
    療院所實施戒癮治療之處分，倘日後再蹈法網，仍可再命觀
    察勒戒等語。　
四、經查：
　㈠被告於109年12月12日上午7時許，在其臺南市○區○○○路0段00
    巷0弄00號000號房居所內，以注射液（生理食鹽水）摻和甲
    基安非他命成溶液，注射入體內，及將甲基安非他命置入玻
    璃球吸食器加熱燒烤吸食所產生煙霧之方式，接續施用第二
    級毒品甲基安非他命。嗣經警持原審法院核發之搜索票，於
    同日上午9時許，至上址被告居所執行搜索，查獲第二級毒
    品甲基安非他命3包、注射針筒1支、吸食器1組及注射液5瓶
    等物，有搜索票、臺南市政府警察局歸仁分局109年12月12
    日搜索扣押筆錄、扣押物品目錄表、搜索現場照片附卷（警
    卷第13至35頁）暨上開扣案物可資佐證。扣案之毒品3包經
    檢驗，均檢出第二級毒品甲基安非他命成分，亦有高雄市立
    凱旋醫院濫用藥物成品檢驗鑑定書在卷可明（毒偵卷第31頁
    ）。
　㈡被告對於前述施用第二級毒品甲基安非他命之事實，業於警
    詢、偵查中坦承不諱（警卷第1至11頁，毒偵卷第13至14頁
    ）。經警於109年12月12日11時40分許，採被告尿液送驗（
    檢體編號：CZ00000000000）確認結果，呈安非他命、甲基
    安非他命陽性反應乙情，亦有臺南市政府警察局歸仁分局毒
    品案件尿液編號與姓名對照表、立人醫事檢驗所濫用藥物尿
    液檢驗報告（檢體編號：CZ00000000000）可資佐證（警卷
    第59頁，毒偵卷第37頁），被告自白與事實相符，是其於前
    述時、地，施用第二級毒品犯行，堪予認定。
　㈢被告前未曾受觀察勒戒處分，其於102年間因施用第二級毒品
    甲基安非他命，經臺北地檢署檢察官以102年度毒偵字第713
    號為附命戒癮治療之緩起訴處分，緩起訴期間2年，自102年
    5月8日起至104年5月7日止，被告除依檢察官緩起訴處分命
    令向指定之公益團體、地方自治團體支付緩起訴處分金新台
    幣2萬元外，並履行完成緩起訴附命戒癮治療、接受採尿檢
    驗等事項，於緩起訴處分期滿未經撤銷緩起訴，有卷附臺灣
    高等法院被告前案紀錄表可參。　
五、按「犯第10條之罪者，檢察官應聲請法院裁定，或少年法院
    （地方法院少年法庭）應先裁定，令被告或少年入勒戒處所
    觀察、勒戒，其期間不得逾2月」、「觀察、勒戒後，檢察
    官或少年法院（地方法院少年法庭）依據勒戒處所之陳報，
    認受觀察、勒戒人無繼續施用毒品傾向者，應即釋放，並為
    不起訴之處分或不付審理之裁定；認受觀察、勒戒人有繼續
    施用毒品傾向者，檢察官應聲請法院裁定或由少年法院（地
    方法院少年法庭）裁定令入戒治處所強制戒治，其期間為6
    個月以上，至無繼續強制戒治之必要為止。但最長不得逾1
    年」，「第20條第1項及第23條第2項之程序，於檢察官先依
    刑事訴訟法第253條之1第1項、第253條之2第1項第4款至第6
    款或第8款規定，為附條件之緩起訴處分時，或於少年法院
    （地方法院少年法庭）認以依少年事件處理法程序處理為適
    當時，不適用之。」、「前項緩起訴處分，經撤銷者，檢察
    官應繼續偵查或起訴」，毒品條例第20條第1項、第2項、第
    24條第1項、第2項分別定有明文。準此，依毒品條例第20條
    第1項規定，於被告有同條例第10條施用第一、二級毒品犯
    行時，檢察官「應」聲請法院裁定令被告入勒戒處所觀察、
    勒戒，顯係以強制規定方式命檢察官應聲請法院裁定令被告
    觀察、勒戒，並未課檢察官於聲請觀察、勒戒前，應訊問被
    告是否同意接受觀察、勒戒，或課檢察官於聲請書必須說明
    未予被告附條件緩起訴處分理由之義務，堪認檢察官以向法
    院聲請觀察、勒戒為原則，於例外符合附條件緩起訴處分之
    情形時，始得另為附條件緩起訴處分。另依（110年4月29日
    修正）「毒品戒癮治療實施辦法及完成治療認定標準」第4
    條：「檢察官為附命完成戒癮治療之緩起訴處分前，應向被
    告說明緩起訴處分之應遵守事項，得其同意後，再指定其前
    往治療機構參加戒癮治療。」、「未成年之被告，並應得其
    法定代理人之同意。」之規定，可知受戒癮治療者必須自行
    前往治療機構接受戒癮治療並遵守一定事項，一旦違反，其
    緩起訴處分即有可能遭到撤銷，檢察官得繼續偵查或起訴，
    故如檢察官欲依毒品條例第24條規定，以附命戒癮治療緩起
    訴方式（或附條件緩起訴）替代觀察、勒戒時，自應徵詢行
    為人之同意，是緩起訴之戒癮治療，應屬法律賦予檢察官偵
    查裁量結果之作為，不得認為係施用毒品者所享有之權利。
    而是否給予施用毒品者為附命完成戒癮（或附條件）之緩起
    訴處分，既屬檢察官之職權，自非法院所得介入審酌。又毒
    品條例所規定之「觀察、勒戒」程序，係針對受處分人所為
    保安處分，目的在戒除行為人施用毒品身癮及心癮，以達教
    化與治療之目的，其立法意旨在幫助施用毒品者戒毒，性質
    上為一療程，而非懲罰，並屬強制規定，除檢察官審酌個案
    情形，依同條例第24條第1項為附條件之緩起訴處分外，凡
    經檢察官聲請法院裁定將被告送勒戒處所觀察、勒戒者，法
    院僅得就其聲請審查被告是否有施用毒品之行為，以及被告
    是否為「初犯」或為觀察、勒戒、強制治療執行完畢後「3
    年內再犯」（109年7月15日修正施行後第20條第3項）而為
    准駁之裁定，並無自由斟酌以其他方式替代或得以其他原因
    免予執行之權。惟是否給予被告為附條件緩起訴處分，事屬
    刑事訴訟法第253條之1第1項及第253條之2第1項第6款特別
    賦予檢察官之職權，非法院所得審酌，被告亦無聲請檢察官
    為緩起訴之權利，檢察官即使未為此部分理由之說明，於法
    亦無不合。法院原則上應尊重檢察官職權之行使，僅就檢察
    官之判斷有違背法令、事實認定有誤或其他裁量重大明顯瑕
    疵等事項，予以有限之低密度審查（臺灣高等法院暨所屬法
    院107年法律座談會刑事類提案第22號審查意見及研討結果
    參照）。又前述認定標準所謂戒癮治療計畫，係法務部基於
    防制毒品危害之刑事政策，與毒品條例第24條鑑於對若干施
    用毒品者，若僅施以徒刑不足以斷絕毒癮之規範本旨，乃由
    檢察機關與行政院衛生署（已改制為衛生福利部）合作，由
    檢察官審酌個案情形，援引毒品條例第24條，改以緩起訴處
    分方式轉介毒品施用者前往醫療院所治療。惟是否給予被告
    為附命完成戒癮治療（或附條件）之緩起訴處分，事屬檢察
    官之職權，非法院所得審酌（最高法院103年度台上字第246
    4號判決參照）。從而，毒品條例所規定之觀察、勒戒及強
    制戒治處分，可謂刑罰之補充制度，雖兼具自由刑之性質，
    卻有刑罰不可替代之教化治療作用，既屬用以矯治、預防行
    為人反社會性格，而具社會保安功能之保安處分，當無因行
    為人主觀之個人或家庭因素而免予執行之理。　　
六、次按本次109年7月15日修正施行之毒品條例，修法意旨著重
    施用毒品者具有為「病患性犯人」之特質，強調「治療勝於
    處罰」、「醫療先於司法」，對於第20條第3項及第23條第2
     項所謂「3年後（內）再犯」，自應跳脫以往窠臼，以「3 
    年」為期，建立「定期治療」之模式。基於憲法保障人民之
    生存權，及根據每個國民生存照顧需要提供基本給付之理念
    ，為協助施用毒品者戒除毒癮復歸社會，對於經監獄監禁處
    遇後仍再犯之施用毒品者，更應恢復以機構內、外之治療協
    助其戒除毒癮。此即本次修正毒品條例第20條第3項關於施
    用毒品者所謂「3年後再犯」係何所指之立法真諦。換言之
    ，除檢察官優先適用毒品條例第24條命附條件緩起訴處分處
    遇（不論幾犯，亦無年限）外，對於施用毒品初犯者，即應
    適用第20條第1項、第2項為機構內之觀察、勒戒或強制戒治
    ；若於上開機構內處遇執行完畢釋放後，「3年內再犯」者
    ，依第23條第2項規定，應依法追訴；倘於「3年後再犯」，
    自應再回歸到傳統醫療體系機構內重為觀察、勒戒或強制戒
    治之治療。是對於戒除毒癮不易者，唯有以機構內、外處遇
    及刑事制裁等方式交替運用，以期控制或改善其至完全戒除
    毒癮。準此，第20條第3項規定中所謂「3年後再犯」，只要
    本次再犯（不論修正施行前、後）距最近1次觀察、勒戒或
    強制戒治執行完畢釋放，已逾3年者，即該當之，不因其間
    有無犯第10條之罪經起訴、判刑或執行而受影響（最高法院
    刑事大法庭109年度台上大字第3826號裁定、109年度台上字
    第3826號判決意旨參照）。　　
七、被告前於102年間經臺北地檢署檢察官為附命戒癮治療之緩
    起訴處分，於履行完成戒癮治療及緩起訴處分期滿後，於10
    6年12月19日在其高雄市○○區居所再度施用第二級毒品甲基
    安非他命，經臺灣橋頭地方法院107年度簡字第1288號判決
    處有期徒刑2月確定。復於108年9月21日在臺北市○○區某日
    租套房內，施用第二級毒品甲基安非他命，經臺灣臺北地方
    法院108年度簡字第2924號判決處有期徒刑3月確定。被告另
    於109年11月17日凌晨在高雄○○區住所，因施用第二級毒品
    甲基安非他命，於同年11月20日行經新北市○○區○○路0段與○
    ○路口時，為警攔查，查獲被告持有甲基安非他命1包，經警
    採其尿送驗結果，呈甲基安非他命陽性反應，臺灣士林地方
    檢察署向臺灣士林地方法院（下稱士林地院）聲請對被告裁
    定觀察、勒戒，雖士林地院以無管轄權為由，以110年度毒
    聲字第188號裁定駁回聲請，有該裁定在卷可稽，參諸被告
    旋於109年12月12日在臺南市○區○○○路0段居所再為本聲請案
    施用第二級毒品甲基安非他命犯行，可見被告在104年5月7
    日緩起訴處分期滿後，仍長期屢犯施用第二級毒品罪，難謂
    有戒除毒癮之決心與毅力，是否適於自主性社區式的戒癮治
    療處遇，非無疑義。
八、本案係臺南市政府警察局歸仁分局於查獲被告本案犯行後，
    以109年12月12日南市警歸偵字第1090653087號移送報告檢
    附被告警詢筆錄、搜索票、搜索扣押筆錄、扣押物品目錄表
    、查獲現場照片、被告尿液編號與姓名對照表暨扣案甲基安
    非他命毒品3包、注射針筒、吸食器及注射液等物，於同日
    將被告解送臺灣臺南地方檢察署由檢察官偵查，並經檢察官
    就本案施用第二級毒品情節訊問被告，檢察官已得以檢視全
    案卷證，並聽取被告所陳述之意見。檢察官審酌各項卷內證
    據資料及被告警詢、偵查供述後，經整體考量，依職權選擇
    逕向原審法院聲請裁定令被告入勒戒處所觀察、勒戒，縱未
    於聲請書內敘明被告不適於為附命戒癮治療緩起訴處分之理
    由，揆諸前揭說明，尚難認有何違反比例原則，亦無明顯裁
    量怠惰或恣意濫用裁量情事。
九、綜上所述，本案被告施用第二級毒品甲基安非他命犯行，事
    證明確，被告未曾受觀察、勒戒或強制戒治處分，前受附命
    戒癮治療緩起訴處分期滿（104年5月7日）後，距本案施用
    第二級毒品犯行（109年12月12日）已逾3年，檢察官審酌卷
    內各項證據資料、被告警詢、偵查之供述，經整體考量後，
    依職權選擇逕向法院聲請觀察勒戒，並未違反比例原則，亦
    無明顯裁量怠惰或恣意濫用裁量情事，原審認檢察官之聲請
    為正當，依毒品條例第20條第1項規定，裁定令被告入勒戒
    處所觀察、勒戒，核其認事用法，均無不合，被告執前詞提
    起本件抗告，為無理由，應予駁回。
據上論斷，應依刑事訴訟法第412 條，裁定如主文。
中　　華　　民　　國　　110 　年　　6 　　月　　29 　日
                    刑事第六庭  審判長法  官  張瑛宗
                                      法  官  林坤志
                                      法  官  林逸梅
以上正本證明與原本無異。
不得再抗告。
                                      書記官  施淑華
中　　華　　民　　國    110    年    6    月    29   日